【裁判字號】    95,台上,1003
【裁判日期】    950517
【裁判案由】    損害賠償
【裁判全文】
最高法院民事判決            九十五年度台上字第一○○三號
    上  訴  人  台灣電力股份有限公司新營區營業處
    法定代理人  甲○○
    訴訟代理人  曾柏暠律師
    被 上訴 人  清峰電力工程有限公司
                        之1
    法定代理人  乙○○
    訴訟代理人  張欽昌律師
上列當事人間請求損害賠償事件，上訴人對於中華民國九十四年
三月八日台灣高等法院台南分院第二審判決（九十三年度重上字
第六三號），提起上訴，本院判決如下：
    主  文
原判決關於駁回上訴人之上訴及命上訴人再給付新台幣九百二十
一萬六千九百五十二元本息暨各該訴訟費用部分廢棄，發回台灣
高等法院台南分院。
    理  由
本件被上訴人起訴主張：上訴人辦理民國八十九年配電外線工程
帶料發包公開招標作業，於八十九年十月六日開標，並於當日決
標，由伊得標。依據該工程採購承攬契約第二十七條規定招標文
件工程採購投標須知第十九條第一項規定，可知兩造之承攬契約
關係於決標時已告成立生效。伊隨即依約履行，諸如：備妥所須
配備人力與工程車輛及工具並送審驗、備妥配電外線工程承攬商
工作班每班應備工具（工安）並送審驗、備妥契約書送交上訴人
，向上訴人申辦材料製造中間檢查……等各項義務，而上訴人亦
相對應為審驗、表示審驗合格、收受契約書、收受履約保證金保
證書、發文向保證書銀行對保、備查材料採購之長期合約廠商資
料、進行材料製造中間檢查……等行為，然上訴人嗣於九十年四
月四日發函予伊聲稱「原決標結果撤銷」等語，係片面終止契約
之意思表示。縱認上訴人上開所為尚不符合終止契約之意思，伊
亦於本件訴訟中為解除契約之意思表示，則伊自得本於終止契約
或解除契約所生之法律關係，請求上訴人賠償因終止契約或解除
契約所生之損害。查上訴人應賠償伊之各項損害項目與金額分別
為：可量化之安全衛生費用新台幣（下同）七十三萬一千九百
四十一元及可量化安全衛生費用之營業稅三萬六千五百九十七元
、合理利潤一千四百六十六萬八千元、僱用人員之費用七百
八十萬三千三百二十三元、履約保證金之保證書費用八萬六千
六百六十七元、新建辦公室費用五十五萬八千四百二十四元，
共計二千三百八十八萬四千九百五十二元，爰訴請上訴人如數給
付，及自訴狀繕本送達之翌日起加付法定遲延利息之判決。（未
繫屬本院者，不予贅列。）
上訴人則以：本件決標有爭議，訴外人益華公司之異議申訴，
足以影響原審標結果，伊嗣亦已自行變更原審標結果，且該項變
更係合乎政府採購法之規定，故契約尚未成立，被上訴人不得據
以請求賠償。本件工程總金額超過一億元，契約需以台灣電力
股份有限公司（下稱台電公司）總經理名義訂立，伊無權訂約，
本件既未經台電公司總經理簽核，則契約尚未成立，被上訴人不
得據以請求賠償。本件契約應以書面為之，在未簽立正式合約
前，契約尚未成立，被上訴人不得據以請求賠償。兩造業已協
議就舊工程為延展，足見雙方均對本件工程尚未訂約一事，係有
所共識，契約既然尚未成立，被上訴人不得據以請求賠償。依
據工程採購契約範本第七條之規定，契約發生疑義時，補遺（修
正）文件應優先於投標須知及附註而為適用，今伊既已多次以暫
緩購料辦理訂約之補遺文件函示被上訴人，則該補遺文件效力自
應優先適用，故本件契約仍不成立，被上訴人不得據以請求賠償
。依據投標須知附註四之規定，倘因決標爭議等因素，伊可以
通知被上訴人暫緩開工，足見伊本即有權通知暫緩開工，且已為
通知，自應認本件被上訴人並未受有任何損害。依據本件採購
契約第二十三條之約定，訂約日起六個月後因伊之原因未能使被
上訴人開工者，被上訴人得以書面通知伊解除契約，但被上訴人
不得提出任何補償要求，故本件被上訴人不得請求賠償損害。
被上訴人所請求之賠償金額顯屬過高。本件工程既未開工，且
舊工程又發生工安事故，則被上訴人自不得請求給付可量化安全
衛生費用及其營業稅。本件工程既未開工，何來合理利潤可資
請求？又依據採購承攬契約第二十二條第一項之約定，兩造業已
同意相互不對他方請求損害賠償，則本件自不得請求合理利潤，
況被上訴人所請求之合理利潤數額亦顯然過高。被上訴人提前
僱用人員，且有部分人員並未送審，又被上訴人送審只是書面審
查，並無須立即僱用人員；另被上訴人浮報薪資，且送審名單與
薪資表亦不相符，況當伊通知被上訴人決標有爭議時，被上訴人
本應先將所僱人員解約；再被上訴人所僱人員仍用於舊工程，縱
使被上訴人取回副卡亦不改變該僱用人員在舊工程任職之事實，
且由異動表亦可知該等人員係因舊工程而支薪；另依據發包施工
說明書第三條第二項之規定，工資乃屬施工費用，須按實際完成
工量計付，事實上本件工程並未開工；從而，被上訴人自不得請
求給付僱用人員之費用，又有關年終獎金、勞健保費，亦均不得
在本件之中請求。有關新建辦公室費用、訂購材料所負債務，
皆係發生在伊通知被上訴人暫緩購料之後，該部分費用支出，係
被上訴人自己執意要支出，且此等費用並非履約必要之前置費用
，又該等費用支出之結果，皆足供被上訴人移作他用，則被上訴
人自無受有損害可言，被上訴人自不得請求，縱認被上訴人得以
請求，伊亦得主張依據民法第二百十八條之一請求讓與請求權等
語，資為抗辯。
原審廢棄第一審所為駁回被上訴人請求上訴人給付九百二十一萬
六千九百五十二元本息之訴，改判命上訴人如數給付，並維持第
一審所為命上訴人給付一千四百六十六萬八千元本息之判決，無
非以：被上訴人主張其已得標，並依約履行，上訴人嗣發函聲稱
「原決標結果撤銷」等語，且已於九十年四月十三日將本件工程
重新開標，並將本件工程決標予訴外人益華公司承作之事實，業
據提出開標∕議價∕決標∕流標∕廢標記錄表、台電公司工程採
購承攬契約、台電公司工程採購投標須知、需配備人員與工程車
輛及工具審驗合格明細、台電公司配電工程交付承攬工程安全衛
生設施及管理費用實施要點、台灣中小企業銀行履約保證金連帶
保證書、台電公司配電工程帶料發包施行要點各一件為證，並為
上訴人所不爭執，堪信為真實。查招標固為招標機關對投標廠商
要約之引誘，但決標則為招標機關對投標廠商之承諾，故一旦決
標，招標機關與得標廠商間已有合致之意，契約關係應已成立生
效。查本件工程決標記錄表內並未依政府採購法施行細則第六十
八條所規定記載有何未解決之異議事件或其處理情形，足認上訴
人認定本件尚無未解決之異議事項因而決標予被上訴人。上訴人
嗣雖於八十九年十月十三日收到訴外人益華公司於同年十月九日
提出異議，但上訴人旋於同年月十七日函知訴外人益華公司其異
議並無理由，上訴人於行政院公共工程委員會採購申訴審議判斷
程序中亦係主張訴外人益華公司之異議無理由，參酌行政院公共
工程委員會八十八年十月三十日（八八）工程企字第八八一六二
八三號函亦稱：「若招標機關未自行撤銷或變更原處理結果，則
於審議判斷指明原採購行為違反法令且招標機關撤銷、變更原審
標結果前，該異議或申訴不影響原審標結果」等語，則本件顯無
政府採購法第八十四條第一項所定招標機關評估其事由，認其異
議或申訴有理由者之情事，則本件已決標之契約關係自應繼續履
行。縱使嗣後行政院公共工程委員會認為上訴人宣告訴外人益華
公司為無效標之決定係屬不當，上訴人亦僅得依據政府採購法第
八十五條第三項之規定，償付益華公司準備投標及申訴所支出之
必要費用，而非撤銷已進入履約階段之被上訴人得標資格。又政
府採購法之適用或公共工程委員會之設置，並未減免為契約當事
人一方之政府機關有關違約所應負之私法上責任。被上訴人本諸
有效成立之契約或解除、終止後所得主張之權利，不因上訴人與
第三人間有關政府採購之爭議未決，而受剝削、減損或停止。至
於本件工程採購投標須知第十九條第一項規定所稱另有規定之情
形，係指法律強行規定（如政府採購法第五十條第一項各款情形
）或招標文件之除外規定，並不包括招標機關之內部規定在內。
本件契約非屬要式（書面）契約，兩造於契約有效成立後，確有
續行本件之採購相關程序，且上訴人亦本於成立生效之本件契約
關係而為審查。上訴人另行決標本件工程予訴外人益華公司以致
造成對於被上訴人之給付不能，實非因法令有所限制或禁止所致
，而係因上訴人選擇如此結果所致，依政府採購法第六十四條之
規定及系爭採購契約第二十三條第一項之約定，上訴人片面終止
契約，被上訴人得據為請求賠償之依據。又本件採購契約第二十
三條第四項之約定，係適用於訂約日起六個月後，因上訴人之原
因未能使被上訴人開工，遂由被上訴人書面通知上訴人解除契約
之情形，與本件係契約關係成立生效後，上訴人發函予被上訴人
片面終止本件契約之情形，顯然不同，自不能比附援引。是依民
法第五百十一條、政府採購法第六十四條規定及本件契約第二十
三條第一項約定，被上訴人得請求上訴人賠償之損失，分述如下
：（一）依據系爭契約書附件十一台灣電力股份有限公司配電工
程交付承攬工程安全衛生設施及管理費用實施要點第五點所約定
，被上訴人應於決標後開工前備妥固定性及常態性之安全衛生設
施，而上開設施備置之費用即屬可量化安全衛生費用，其金額即
為全部安全衛生費用的三分之一。且舊工程縱有工安事故，亦已
依上揭規定另於零事故費用中予以扣減，堪認本件有關被上訴人
請領可量化安全衛生費用之條件，確實僅有固定性及常態性安全
衛生設施之設備送經審驗合格乙項而已，至於其他無法量化及活
動性安全衛生設施是否落實備妥，日後是否可能發生工安事故等
情，另有其相關費用可供支付或扣減，而被上訴人又已分別於八
十九年十一月六日、同年月十六日催請上訴人給付，依行政院公
共工程委員會八十九年十一月六日（８９）工程管字第八九○三
二二四一號函，上訴人至遲應於八十九年十一月十二日給付，故
本件被上訴人可請求上訴人給付上述可量化安全衛生費用七十三
萬一千九百四十一元及此部分營業稅三萬六千五百九十七元。（
二）有關合理利潤一千四百六十六萬八千元部分：被上訴人為本
件工程業已投入龐大稅雜費用，無非係為其獲取合理之利潤，而
本件工程契約自八十九年十月六日決標並有效成立時起，迄九十
年四月九日被上訴人收到上訴人來函撤銷原決標結果為止，為期
六個月餘，年度契約履行已逾半年以上，自應認承攬人對於因該
契約所可得之全部利潤係有所期待，顯屬本件採購契約第二十三
條第一項所載之「特殊情形」無訛，上訴人既係故意違約，自應
依約給付被上訴人合理利潤。又系爭採購契約第二十三條第一項
既已明定：應依稅雜費百分比支付被上訴人應得之合理利潤，且
衡諸常情，論及利潤、成本等項目時，如無特別另訂，通常即係
以總價為基礎，再乘以特定比例以求之，是本件自應解為：兩造
係約定合理利潤應按工程總價乘以稅雜費百分比予以計算，上訴
人辯稱應以稅雜費總價為計算標準為不可採。再查本件稅雜費之
百分比為百分之十，此觀諸系爭採購承攬契約第四條附註所約定
訂價單第二頁編號Ｅ係載明：「稅什費─工料款（Ａ＋Ｂ）×10
％」等語即可證明。而本件總工程款為一億四千六百六十八萬元
，此為兩造所不爭，依上說明，自應解為本件合理利潤為上述總
工程款的百分之十即一千四百六十六萬八千元。（三）有關僱用
人員費用七百八十萬零三千三百二十三元部分：依投標須知第四
條第一款約定，得標廠商必須於決標後十五日內開工，故被上訴
人必須於決標後依約履行包括備妥所須配備人力與工程車輛及工
具並送審驗，上訴人亦自認已審查送審人員並無人員重複情事，
則被上訴人請求上訴人賠償有關僱用人員費用七百八十萬三千三
百二十三元部分自屬有據，應予准許。（四）有關履約保證金之
保證書費用八萬六千六百六十七元部分：上訴人對此數額並不爭
執，此為依約提供履約保證金所支出之費用，亦應予准許。（五
）有關新建辦公室費用五十五萬八千四百二十四元部分：查被上
訴人係專為履行本件契約而興建，無法改為其他用途，此部份費
用之支出，業據提出發票、收據為證，堪信為真實，自屬其為履
約所受之損害，且為上訴人所不爭執，則被上訴人請求上訴人給
付此部分費用，亦應准許。（六）按所謂利潤，依一般通念係指
扣除所支出之成本費用後之餘額，於本件則為上訴人未能依約履
行，致被上訴人除積極損害以外所失利益。上開有關僱用人員費
用、履約保證金之保證書費用、新建辦公室費用等部分，係屬被
上訴人為履約所支出之必要費用，自不應涵蓋在約定合理之利潤
範圍內。綜上所述，被上訴人請求上訴人除給付原審所命給付之
合理利潤一千四百六十六萬八千元外，應再給付被上訴人九百二
十一萬六千九百五十二元本息，洵屬有據，應予准許等詞，為其
判斷之基礎。
惟依系爭契約書第四條註：１、內容詳訂價單之第二頁（即第十
九頁）所載註：２、稅什費包括工程管理費、利潤、保險費、印
花稅、訓練費、環保費、儲運費、器材試驗費、施工檢驗報告費
及雜費等項目，稅什費為工料款（Ａ＋Ｂ）×１０％為一千二百
二十三萬三千七百八十六元。其中Ａ為施工款七千三百十九萬四
千一百零一元，Ｂ為材料款四千九百十四萬三千七百六十四元。
乃原審逕以總工程款一億四千六百六十八萬元之１０％認係被上
訴人之合理利潤，顯有認事不依證據之違法。又依據發包施工說
明書第三條第二項之規定，工資乃屬施工費用，須按實際完成工
量計付，本件工程尚未正式開工，被上訴人能否請求上訴人賠償
此部分損失，即有疑義。且依契約書第四十三頁、第四十四頁之
「配電工程承攬商應備施工能力配備表」附註（四）規定年度契
約承攬商再標得新年度同區處、同工程種類者，倘原承攬前期年
度工程施工總進度完成達６０％以上時，得依原有承攬前期年度
工程之施工能力配備，再重複申報使用。上揭規定應含人員使用
在內。而被上訴人係前期年度契約承攬商再標得新年度同區處、
同工程種類，且前期年度工程施工總進度完成達６０％以上，前
期年度工程之施工能力配備得重複申報使用。而被上訴人提供之
雇用人員名單中已有二十一人係提報前一年之專業技術人員，而
前一年之承攬契約又正展延中（見上訴人之抗辯）則該二十一
人雇用費用是否為被上訴人之實際損失，亦有疑問。又依契約書
所附台電公司配電工程交付承攬工程安全衛生設施及管理費用實
施要點第五條第一項第（一）款配電外線工程承攬商工作班應備
工具表（工安）約定，被上訴人雖於決標後，須提出工安工具供
上訴人審驗，然其已承攬八十八年配電外線工程並展延契約，則
可推斷其提出前工程已審驗合格之工具，而竟請求上訴人給付按
新品計算之可量化之安全衛生費用七十三萬一千九百四十一元及
營業稅三萬六千五百九十七元，該費用得否視為被上訴人之實際
損失，顯有可疑。又本件工程關於其他費用即包括辦公室費用、
履約保證金保證書費等係屬雜費，應由稅什費項下一式支付，被
上訴人如請求全部之稅什費為其合理利潤，則此兩項即不得再重
複求償，是原審除判准被上訴人如上之合理利潤，再遽准被上訴
人請求上訴人給付保證金保證書費八萬六千六百六十七元，亦屬
可議。再者，被上訴人既係前期同種類工程之承攬商，於舊工程
必建有辦公室，且興建辦公室並非履約必要之前置費用，則該等
費用損失與上訴人違約是否有因果關係，亟待原審審認，乃原審
逕以上揭理由，遽令上訴人賠付此部分費用，顯有疏漏。上訴論
旨，指摘關於其敗訴部分之原判決不當，求予廢棄，非無理由。
據上論結，本件上訴為有理由。依民事訴訟法第四百七十七條第
一項、第四百七十八條第二項，判決如主文。
中    華    民    國  九十五  年    五    月   十七   日
                      最高法院民事第六庭
                          審判長法官  許  朝  雄
                                法官  謝  正  勝
                                法官  鄭  玉  山
                                法官  吳  麗  女
                                法官  袁  靜  文
      本件正本證明與原本無異
                                      書  記  官
中    華    民    國  九十五  年    六    月    一    日
                                                      Y


司法院資訊處製作；財團法人民間司法改革基金會備份。
